---
title: "R Notebook"
output: html_notebook
---

# Datos reales (SIVIGILA)

Se cargan los datos del sivigila y se hace un análisis respecto a los casos por años que son los datos que nos importan.

```{r}
packages <- c("tidyverse", "lubridate", "janitor", "scales")
to_install <- packages[!packages %in% installed.packages()[, "Package"]]
if (length(to_install) > 0) install.packages(to_install, repos = "https://cloud.r-project.org")
lapply(packages, library, character.only = TRUE)
NULL
```

```{r}
# ==========================
# Cargar librerías
# ==========================
library(readr)
library(dplyr)
library(janitor)
library(ggplot2)

# ==========================
# 1. Cargar el archivo CSV
# ==========================
ruta_csv <- "13._Dengue,_Dengue_grave_y_mortalidad_por_dengue_municipio_de_Bucaramanga_20251122.csv"

raw_dengue <- read_csv(
  ruta_csv,
  locale = locale(encoding = "UTF-8"),
  show_col_types = FALSE
)

# ==========================
# 2. Limpiar nombres de columnas
# ==========================
dengue <- raw_dengue %>%
  clean_names()

# Ver estructura inicial
glimpse(dengue)

# ==========================
# 3. Ver columnas únicas importantes
# ==========================
# Columnas clave para análisis temporal y clasificación
unique(dengue$semana)
unique(dengue$ano)
unique(dengue$clasfinal)

# ==========================
# 4. Conteo de casos por semana epidemiológica
# ==========================
casos_por_semana <- dengue %>%
  count(semana, name = "n_casos") %>%
  arrange(semana)

# Mostrar tabla resumen
casos_por_semana

# ==========================
# 5. Resumen general del dataset
# ==========================
resumen_general <- dengue %>%
  summarise(
    registros = n(),
    semana_min = min(semana, na.rm = TRUE),
    semana_max = max(semana, na.rm = TRUE),
    n_semanas = n_distinct(semana),
    anios_cubiertos = n_distinct(ano),
    clasificaciones = n_distinct(clasfinal)
  )

resumen_general

# ==========================
# 6. Histograma / Barras de casos por semana
# ==========================
ggplot(casos_por_semana, aes(x = semana, y = n_casos)) +
  geom_col(fill = "#4C9BE8", color = "black", width = 0.8) +
  labs(
    title = "Casos de Dengue por Semana Epidemiológica",
    subtitle = "Distribución de casos a lo largo del periodo de estudio",
    x = "Semana Epidemiológica",
    y = "Número de Casos"
  ) +
  theme_minimal(base_size = 14) +
  theme(
    plot.title = element_text(face = "bold", size = 18),
    plot.subtitle = element_text(size = 12, color = "gray30"),
    axis.text.x = element_text(angle = 60, hjust = 1),
    panel.grid.major.x = element_blank(),
    panel.grid.minor = element_blank(),
    plot.margin = margin(10, 20, 10, 10)
  )

# ==========================
# Casos por año
# ==========================
casos_por_anio <- dengue %>%
  count(ano, name = "n_casos") %>%
  arrange(ano)

casos_por_anio

# ==========================
# Histograma / barras por año
# ==========================
ggplot(casos_por_anio, aes(x = factor(ano), y = n_casos)) +
  geom_col(fill = "#E89C4C", color = "black", width = 0.7) +
  labs(
    title = "Casos de Dengue por Año",
    x = "Año",
    y = "Número de Casos"
  ) +
  theme_minimal(base_size = 14) +
  theme(
    plot.title = element_text(face = "bold", size = 18),
    axis.text.x = element_text(angle = 45, hjust = 1),
    panel.grid.minor = element_blank()
  )


```

Se muestra en la gráfica de arriba el numero de casos por semanas

```{r}

dengue_only <- dengue %>%
  filter(str_detect(toupper(clasfinal), "DENGUE"))

# 1) Asegurar que 'ano' y 'semana' estén en el formato correcto (numéricos)
dengue_only <- dengue_only %>%
  mutate(
    ano = as.integer(as.character(ano)),
    semana = as.integer(parse_number(as.character(semana)))  # parse_number elimina textos raros
  )

# 2) Conteo por año + semana
casos_anio_semana <- dengue_only %>%
  group_by(ano, semana) %>%
  summarise(n_casos = n(), .groups = "drop") %>%
  arrange(ano, semana)

# Ver tabla
print(casos_anio_semana)

ggplot(casos_por_anio, aes(x = factor(ano), y = n_casos)) +
  geom_col(fill = "#E89C4C", color = "black", width = 0.7) +
  geom_text(aes(label = n_casos),
            vjust = -0.5, size = 4) +
  labs(
    title = "Casos de Dengue por Año",
    x = "Año",
    y = "Número de Casos"
  ) +
  theme_minimal(base_size = 14) +
  theme(
    plot.title = element_text(face = "bold", size = 18),
    axis.text.x = element_text(angle = 45, hjust = 1),
    panel.grid.minor = element_blank()
  )
```

Y en esta gráfica se puede evidenciar los casos registrados hasta el día de hoy filtrado por años

```{r}
dir.create("plots_dengue", showWarnings = FALSE)

# Extraer los años disponibles
anios <- sort(unique(casos_anio_semana$ano))

# Crear y guardar un gráfico por cada año
for (a in anios) {
  
  # Filtrar datos del año
  df_year <- casos_anio_semana %>% filter(ano == a)
  
  # Crear gráfico
  p <- ggplot(df_year, aes(x = semana, y = n_casos)) +
    geom_col(width = 0.8, fill = "#4C9BE8", color = "gray20") +
    labs(
      title = paste("Casos de Dengue por Semana Epidemiológica — Año", a),
      x = "Semana Epidemiológica",
      y = "Número de Casos"
    ) +
    scale_x_continuous(breaks = df_year$semana) +
    theme_minimal(base_size = 14) +
    theme(
      axis.text.x = element_text(angle = 45, hjust = 1),
      panel.grid.minor = element_blank()
    )
  
  # Guardar PNG
  ggsave(
    filename = paste0("plots_dengue/casos_dengue_", a, ".png"),
    plot = p,
    width = 10,
    height = 6,
    dpi = 300
  )
}

```

```{r}
# crear carpeta si no existe
dir.create("plots_dengue", showWarnings = FALSE)

# asegurar orden de años
anios <- sort(unique(casos_anio_semana$ano))

for (a in anios) {
  df_year <- casos_anio_semana %>% filter(ano == a)

  # si no hay datos para el año, salta
  if (nrow(df_year) == 0) next

  # identificar la semana con más casos (para anotar)
  peak <- df_year %>% filter(n_casos == max(n_casos, na.rm = TRUE)) %>% slice(1)

  p <- ggplot(df_year, aes(x = factor(semana, levels = sort(unique(semana))), y = n_casos)) +
    geom_col(aes(fill = n_casos), color = "gray30", width = 0.85) +
    scale_fill_gradient(low = "#cfe9fb", high = "#0b5ea8", name = "Casos") +
    geom_text(
      aes(label = n_casos),
      vjust = -0.5,
      size = 3,
      check_overlap = TRUE
    ) +
    # anotar la semana pico
    geom_label(
      data = peak,
      aes(x = as.character(semana), y = n_casos, label = paste0("Máx: ", n_casos, "\nsem ", semana)),
      nudge_y = max(df_year$n_casos, na.rm = TRUE) * 0.08,
      size = 3.2,
      fill = "white",
      label.size = 0.25
    ) +
    labs(
      title = paste("Casos de Dengue por Semana Epidemiológica — Año", a),
      subtitle = "Cada barra muestra el número de casos por semana (etiqueta: n casos)",
      x = "Semana epidemiológica",
      y = "Número de casos",
      caption = "Fuente: SIVIGILA (dataset local)"
    ) +
    theme_minimal(base_size = 14) +
    theme(
      plot.title = element_text(face = "bold", size = 16),
      plot.subtitle = element_text(size = 11, color = "gray30"),
      axis.text.x = element_text(angle = 90, vjust = 0.5, hjust = 1, size = 8),
      axis.text.y = element_text(size = 9),
      panel.grid.minor = element_blank(),
      legend.position = "right",
      plot.margin = margin(10, 10, 10, 10)
    ) +
    coord_cartesian(ylim = c(0, max(df_year$n_casos, na.rm = TRUE) * 1.18)) # espacio para etiquetas

  # mostrar
  print(p)

  # guardar PNG
  ggsave(
    filename = paste0("plots_dengue/casos_dengue_", a, ".png"),
    plot = p,
    width = 12,
    height = 7,
    dpi = 300
  )
}
```

```{r}
df_2022 <- casos_anio_semana %>%
  mutate(
    ano = as.integer(ano),
    semana = as.integer(semana)
  ) %>%
  filter(ano == 2022) %>%
  # completar semanas 1:53 con 0 si faltan
  complete(semana = 1:53, fill = list(n_casos = 0)) %>%
  arrange(semana) %>%
  mutate(ano = 2022)

# --- si no hay datos en todo 2022, esto seguirá creando 53 semanas con 0
# --- identificar pico y top5 para etiquetas
peak <- df_2022 %>% filter(n_casos == max(n_casos, na.rm = TRUE)) %>% slice(1)
top5 <- df_2022 %>% arrange(desc(n_casos)) %>% slice_head(n = 5) %>% filter(n_casos > 0)

# --- gráfico mejorado para 2022
p2022 <- ggplot(df_2022, aes(x = factor(semana, levels = as.character(1:53)), y = n_casos)) +
  geom_col(aes(fill = n_casos), color = "gray40", width = 0.85) +
  scale_fill_gradient(low = "#e6f2fb", high = "#08589e", name = "Casos") +
  # etiquetas solo para top5 (evita amontonamiento)
  geom_text(
    data = top5,
    aes(label = n_casos),
    vjust = -0.5,
    size = 3.4,
    color = "black"
  ) +
  # anotar semana pico (si existen casos)
  { if (nrow(peak) && peak$n_casos > 0) geom_label(
      data = peak,
      aes(x = as.character(semana), y = n_casos,
          label = paste0("Pico: ", n_casos, "\nsem ", semana)),
      nudge_y = max(df_2022$n_casos, na.rm = TRUE) * 0.08,
      size = 3.6,
      fill = "white",
      label.size = 0.25
    ) else NULL } +
  labs(
    title = "Casos de Dengue por Semana Epidemiológica — Año 2022",
    subtitle = "Semanas 1 a 53 (se muestran 0 cuando no hay casos). Etiquetas: top 5 semanas con más casos",
    x = "Semana epidemiológica",
    y = "Número de casos",
    caption = "Fuente: SIVIGILA (dataset local)"
  ) +
  theme_minimal(base_size = 14) +
  theme(
    plot.title = element_text(face = "bold", size = 16),
    plot.subtitle = element_text(size = 11, color = "gray30"),
    axis.text.x = element_text(angle = 90, vjust = 0.5, hjust = 1, size = 8),
    axis.text.y = element_text(size = 10),
    panel.grid.minor = element_blank(),
    legend.position = "right",
    plot.margin = margin(10, 10, 10, 10)
  ) +
  coord_cartesian(ylim = c(0, max(df_2022$n_casos, na.rm = TRUE) * 1.18))

# --- mostrar en consola
print(p2022)

# --- guardar PNG
ggsave(
  filename = "plots_dengue/casos_dengue_2022.png",
  plot = p2022,
  width = 12,
  height = 7,
  dpi = 300
)
```

Ahora por cada año, miramos en cada semana cuantas casos registrados de dengue se evidenciaron en bucaramanga

```{r}
df_2022 <- casos_anio_semana %>% 
  filter(ano == 2022) %>% 
  arrange(semana)

# semana con más casos
peak_2022 <- df_2022 %>% 
  filter(n_casos == max(n_casos)) %>% 
  slice(1)

p2022 <- ggplot(df_2022, aes(x = factor(semana), y = n_casos)) +
  geom_col(
    aes(fill = n_casos),
    width = 0.85,
    color = "gray30"
  ) +
  scale_fill_gradient(
    low = "#BBD7F5",
    high = "#0A4F9F",
    name = "Casos"
  ) +
  geom_text(
    aes(label = n_casos),
    size = 3,
    vjust = -0.3,
    angle = 90,           # 🔥 Texto totalmente vertical
    hjust = 0.5,
    check_overlap = TRUE
  ) +
  geom_label(
    data = peak_2022,
    aes(
      x = as.character(semana), 
      y = n_casos,
      label = paste0("Pico: ", n_casos, "\nSemana ", semana)
    ),
    nudge_y = max(df_2022$n_casos) * 0.10,
    size = 3.2,
    fill = "white",
    label.size = 0.3
  ) +
  labs(
    title = "Casos de Dengue por Semana Epidemiológica — Año 2022",
    subtitle = "Etiquetas verticales para evitar superposición",
    x = "Semana epidemiológica",
    y = "Número de casos",
    caption = "Fuente: SIVIGILA (dataset local)"
  ) +
  theme_minimal(base_size = 14) +
  theme(
    plot.title = element_text(face = "bold", size = 16),
    axis.text.x = element_text(
      angle = 90,
      vjust = 0.5,
      hjust = 1,
      size = 8
    ),
    axis.text.y = element_text(size = 10),
    panel.grid.minor = element_blank(),
    legend.position = "right"
  ) +
  coord_cartesian(
    ylim = c(0, max(df_2022$n_casos) * 1.20) # espacio para etiquetas
  )

# mostrar
print(p2022)

# guardar
ggsave(
  "casos_dengue_2022.png",
  plot = p2022,
  width = 12,
  height = 7,
  dpi = 300
)

```

Se elige el año 2022 debido a que los datos, son datos crudos y se vió que este año es el que tiene menos datos faltantes en el dataset.
