---
title: "R Notebook"
output: html_notebook
---

# Datos Simulados (Modelo Meta-poblacional) 

```{r}
# Análisis comparativo de runs (R)
# Requisitos: tidyverse, lubridate
# Instala si hace falta: install.packages(c("tidyverse","lubridate"))

library(tidyverse)
library(lubridate)

# ------- CONFIG --------
data_dir <- "resultados"        # carpeta con los 16 CSV (modifica si hace falta)
file_pattern <- "\\.csv$" # patrón para leer archivos
out_dir <- "results"     # donde guardar figuras y tablas
dir.create(out_dir, showWarnings = FALSE)

# ------- CARGAR Y UNIFICAR CSVs -------
files <- list.files(data_dir, pattern = file_pattern, full.names = TRUE)

read_run <- function(path) {
  df <- read_csv(path, show_col_types = FALSE)
  # intentar extraer run_id/estrategia desde nombre de archivo si faltan:
  basename <- basename(path)
  if (!"run_id" %in% names(df)) {
    # intenta extraer número de run: any dígitos en el nombre
    run_id_from_name <- str_extract(basename, "\\d+")
    if (!is.na(run_id_from_name)) df$run_id <- as.integer(run_id_from_name)
  }
  if (!"estrategia" %in% names(df)) {
    # intenta extraer palabra clave (ej "sin_control") del nombre
    m <- str_extract(basename, "(sin_control|control|itn|irs|lsm|otrastrategias|estrategia_[^_\\.]+)")
    if (!is.na(m)) df$estrategia <- m
  }
  # añadir columna source_file para trazar si se necesita
  df$source_file <- basename
  # si no hay columna day, crearla por posición
  if (!"day" %in% names(df)) df <- df %>% mutate(day = row_number())
  # si hay más de 365 filas -> asignar year por bloques de 365
  df <- df %>% mutate(year = ceiling(day / 365))
  # convertir columnas lógicas si vienen como text
  if ("LSM_Activo" %in% names(df)) df <- df %>% mutate(LSM_Activo = as.logical(LSM_Activo))
  if ("ITN_IRS_Activo" %in% names(df)) df <- df %>% mutate(ITN_IRS_Activo = as.logical(ITN_IRS_Activo))
  return(df)
}

all_runs <- map_dfr(files, read_run)

# Asegurarse de tipos
all_runs <- all_runs %>%
  mutate(
    estrategia = if_else(is.na(estrategia), "sin_especificar", as.character(estrategia)),
    run_id = if_else(is.na(run_id), paste0("file_", row_number()), as.character(run_id)),
    year = as.integer(year),
    day = as.integer(day)
  )

# ------- GENERAR METRICAS POR RUN-YEAR -------
# métricas de interés por cada run_id x year:
metrics_run_year <- all_runs %>%
  group_by(source_file, run_id, estrategia, year) %>%
  summarize(
    days = n(),
    cum_infectados = sum(Infectados, na.rm = TRUE),   # suma de Infectados diario -> proxy de carga
    peak_infectados = max(Infectados, na.rm = TRUE),
    mean_infectados = mean(Infectados, na.rm = TRUE),
    peak_day = day[which.max(Infectados)][1],
    .groups = "drop"
  )

write_csv(metrics_run_year, file.path(out_dir, "metrics_run_year.csv"))

# ------- RESUMEN POR ESTRATEGIA (ANUAL) -------
summary_by_strategy <- metrics_run_year %>%
  group_by(estrategia) %>%
  summarize(
    n_runs = n(),
    mean_cum = mean(cum_infectados, na.rm = TRUE),
    sd_cum = sd(cum_infectados, na.rm = TRUE),
    median_cum = median(cum_infectados, na.rm = TRUE),
    mean_peak = mean(peak_infectados, na.rm = TRUE),
    sd_peak = sd(peak_infectados, na.rm = TRUE),
    median_peak = median(peak_infectados, na.rm = TRUE),
    .groups = "drop"
  )

write_csv(summary_by_strategy, file.path(out_dir, "summary_by_strategy.csv"))

# ------- GRAFICA 1: Serie temporal (media ± sd) por estrategia -------
ts_summary <- all_runs %>%
  group_by(estrategia, year, day) %>%
  summarize(
    mean_I = mean(Infectados, na.rm = TRUE),
    sd_I = sd(Infectados, na.rm = TRUE),
    n = n(),
    .groups = "drop"
  )

p_ts <- ggplot(ts_summary, aes(x = day, y = mean_I, color = estrategia, fill = estrategia)) +
  geom_line(size = 0.8, alpha = 0.9) +
  geom_ribbon(aes(ymin = pmax(0, mean_I - sd_I), ymax = mean_I + sd_I), alpha = 0.2, color = NA) +
  facet_wrap(~ year, ncol = 1, scales = "free_x") +
  labs(title = "Infectados: media ± sd por día y estrategia",
       x = "Día del año", y = "Infectados (media)") +
  theme_minimal() +
  theme(legend.position = "bottom")

ggsave(file.path(out_dir, "ts_mean_sd_by_strategy.png"), p_ts, width = 10, height = 6, dpi = 300)

# ------- GRAFICA 2: Boxplots de carga anual (cum_infectados) por estrategia -------
p_box_cum <- ggplot(metrics_run_year, aes(x = estrategia, y = cum_infectados)) +
  geom_violin(trim = TRUE, alpha = 0.4) +
  geom_boxplot(width = 0.1, outlier.size = 1, position = position_nudge(x = 0)) +
  labs(title = "Distribución de la carga anual (suma de Infectados) por estrategia",
       x = "Estrategia", y = "Carga anual (suma Infectados)") +
  theme_minimal() +
  theme(axis.text.x = element_text(angle = 25, hjust = 1))

ggsave(file.path(out_dir, "violin_cum_infectados_by_strategy.png"), p_box_cum, width = 9, height = 5, dpi = 300)

# ------- GRAFICA 3: Boxplots de peak por estrategia -------
p_box_peak <- ggplot(metrics_run_year, aes(x = estrategia, y = peak_infectados)) +
  geom_boxplot() +
  labs(title = "Máximo diario de Infectados por estrategia (peak)",
       x = "Estrategia", y = "Peak Infectados (máximo diario)") +
  theme_minimal() +
  theme(axis.text.x = element_text(angle = 25, hjust = 1))

ggsave(file.path(out_dir, "box_peak_infectados_by_strategy.png"), p_box_peak, width = 9, height = 5, dpi = 300)

# ------- TABLA: top runs por peak y por carga ----

```

A partir del siguiente código, se hace de manera iterativa cambiando los paths y las imágenes de salida. Se generan las gráficas de los resultados con el CSV de salida de los diferentes experimentos realizados

```{r}

library(tidyverse)

# -------- CONFIG --------
file_path <- "resultados/run_008_ambas_seed123/datos_completos.csv"    
output_png <- "ambas_seed123.png"   
estrategia_control <- "LSM + ITN-IRS (Seed 123)"      # <<--- cámbialo aquí fácilmente

width <- 10; height <- 6; dpi <- 300

# limpieza ultra minimal
clean_to_numeric <- function(x) {
  if (is.numeric(x)) return(x)
  x_chr <- as.character(x)
  x_chr <- str_replace_all(x_chr, ",(?=\\d{3}(?:[,\\.]|$))", "")
  x_chr <- str_replace_all(x_chr, "\\s+", "")
  suppressWarnings(as.numeric(x_chr))
}

# leer archivo
df <- readr::read_csv(file_path, show_col_types = FALSE)

# columnas mínimas necesarias
if (!"day" %in% names(df)) df <- df %>% mutate(day = row_number())
if (!"run_id" %in% names(df)) df <- df %>% mutate(run_id = "single_file")
df <- df %>% mutate(estrategia = estrategia_control)   # <<--- fuerza la estrategia

# -------- SOLO ESTAS 2 COLUMNAS --------
comp_cols <- c("Expuestos", "Infectados")

# crear si faltan
for (col in comp_cols) if (!col %in% names(df)) df[[col]] <- NA_real_

# convertir a numeric
df <- df %>% mutate(across(all_of(comp_cols), ~ clean_to_numeric(.)))

# day 1..365 + year
df <- df %>%
  mutate(day_global = suppressWarnings(as.integer(day))) %>%
  { if (all(is.na(.$day_global))) mutate(., day_global = row_number()) else . } %>%
  mutate(
    day = ((day_global - 1) %% 365) + 1,
    year = ceiling(day_global / 365)
  )

# evitar fallos
if (all(is.na(df[comp_cols]))) stop("Las columnas Expuestos e Infectados están en NA.")

# formato largo
df_long <- df %>%
  select(run_id, estrategia, year, day, all_of(comp_cols)) %>%
  pivot_longer(cols = all_of(comp_cols),
               names_to = "compartment",
               values_to = "count")

# -------- PLOT --------
p <- ggplot(df_long, aes(
    x = day, y = count, color = compartment,
    group = interaction(compartment, year),
    linetype = factor(year)
)) +
  geom_line(na.rm = TRUE, size = 0.8) +
  labs(
    title = paste0("Expuestos e Infectados – Estrategia: ", estrategia_control),
    x = "Día", y = "Cantidad",
    color = "Compartimento", linetype = "Año"
  ) +
  theme_minimal(base_size = 12) +
  theme(legend.position = "bottom")

ggsave(output_png, p, width = width, height = height, dpi = dpi)
print(p)

message("Gráfico guardado en: ", normalizePath(output_png))



```

```{r}
# plot_huevos_mosquitos_completo.R

library(tidyverse)

# -------- CONFIG --------
file_path <- "resultados/run_004_ambas_seed42/datos_completos.csv"    
output_png <- "mosq_ambas_seed42.png"   
estrategia_control <- "LSM ITN-IRS (Seed 42)"      # <<--- cámbialo aquí fácilmente

width <- 10; height <- 6; dpi <- 300

# limpieza ultra minimal (idéntica a la anterior)
clean_to_numeric <- function(x) {
  if (is.numeric(x)) return(x)
  x_chr <- as.character(x)
  x_chr <- str_replace_all(x_chr, ",(?=\\d{3}(?:[,\\.]|$))", "")
  x_chr <- str_replace_all(x_chr, "\\s+", "")
  suppressWarnings(as.numeric(x_chr))
}

# leer archivo
df <- readr::read_csv(file_path, show_col_types = FALSE)

# columnas mínimas necesarias
if (!"day" %in% names(df)) df <- df %>% mutate(day = row_number())
if (!"run_id" %in% names(df)) df <- df %>% mutate(run_id = "single_file")
df <- df %>% mutate(estrategia = estrategia_control)

# ---------- MOSQUITOS: preparar columnas ----------
# Si no existe Mosquitos_Total intentar crearlo
if (!"Mosquitos_Total" %in% names(df)) {
  if (all(c("Mosquitos_S", "Mosquitos_I") %in% names(df))) {
    df <- df %>% mutate(Mosquitos_Total = Mosquitos_S + Mosquitos_I)
  } else {
    df$Mosquitos_Total <- NA_real_
  }
}

# ---------- AGREGAR HUEVOS ----------
# Verificamos o creamos columna Huevos
if (!"Huevos" %in% names(df)) df$Huevos <- NA_real_

# Necesitamos estas columnas
comp_cols <- c("Mosquitos_S", "Mosquitos_I", "Mosquitos_Total", "Huevos")

# Si alguna falta, crearla con NA
for (col in comp_cols) if (!col %in% names(df)) df[[col]] <- NA_real_

# convertir a numeric
df <- df %>% mutate(across(all_of(comp_cols), ~ clean_to_numeric(.)))

# day 1..365 + year
df <- df %>%
  mutate(day_global = suppressWarnings(as.integer(day))) %>%
  { if (all(is.na(.$day_global))) mutate(., day_global = row_number()) else . } %>%
  mutate(
    day = ((day_global - 1) %% 365) + 1,
    year = ceiling(day_global / 365)
  )

# evitar fallos
if (all(is.na(df[comp_cols]))) stop("Todas las columnas de mosquitos/huevos están en NA.")

# formato largo
df_long <- df %>%
  select(run_id, estrategia, year, day, all_of(comp_cols)) %>%
  pivot_longer(cols = all_of(comp_cols),
               names_to = "variable",
               values_to = "count")

# -------- PLOT --------
p <- ggplot(df_long, aes(
    x = day, y = count, color = variable,
    group = interaction(variable, year),
    linetype = factor(year)
)) +
  geom_line(na.rm = TRUE, size = 0.8) +
  labs(
    title = paste0("Mosquitos y Huevos – Estrategia: ", estrategia_control),
    x = "Día", y = "Cantidad",
    color = "Variable", linetype = "Año"
  ) +
  theme_minimal(base_size = 12) +
  theme(legend.position = "bottom")

ggsave(output_png, p, width = width, height = height, dpi = dpi)
print(p)
message("Gráfico guardado en: ", normalizePath(output_png))


```

Se realiza el mismo proceso para determinar la distribución que siguen la población de los mosquitos junto a los huevos que se generan y al final se plotea la gráfica de temperatura la cuál pues es la misma en todos los casos, pues se evalúa el mismo año. Solo se realiza un año por limitaciones de tiempo y cómputo

```{r}
# plot_temperatura_by_strategy.R
library(tidyverse)

# -------- CONFIG --------
file_path <- "resultados/run_001_sin_control_seed42/datos_completos.csv"   # <-- cámbialo
output_png <- "temperatura_seed42.png"

estrategia_control <- "Temperatura (Seed 42)"   # <--- cámbialo fácilmente

width <- 10; height <- 6; dpi <- 300

# limpieza ultra minimal (igual que siempre)
clean_to_numeric <- function(x) {
  if (is.numeric(x)) return(x)
  x_chr <- as.character(x)
  x_chr <- str_replace_all(x_chr, ",(?=\\d{3}(?:[,\\.]|$))", "")
  x_chr <- str_replace_all(x_chr, "\\s+", "")
  suppressWarnings(as.numeric(x_chr))
}

# leer archivo
df <- readr::read_csv(file_path, show_col_types = FALSE)

# columnas mínimas
if (!"day" %in% names(df)) df <- df %>% mutate(day = row_number())
if (!"run_id" %in% names(df)) df <- df %>% mutate(run_id = "single_file")
df <- df %>% mutate(estrategia = estrategia_control)

# asegurarnos de que exista la columna
if (!"Temperatura" %in% names(df)) {
  stop("El archivo no contiene la columna 'Temperatura'.")
}

# convertir a numeric por seguridad
df <- df %>% mutate(Temperatura = clean_to_numeric(Temperatura))

# day 1..365 + year
df <- df %>%
  mutate(day_global = suppressWarnings(as.integer(day))) %>%
  { if (all(is.na(.$day_global))) mutate(., day_global = row_number()) else . } %>%
  mutate(
    day = ((day_global - 1) %% 365) + 1,
    year = ceiling(day_global / 365)
  )

# armar df largo
df_long <- df %>%
  select(run_id, estrategia, year, day, Temperatura)

# -------- PLOT: Temperatura --------
p <- ggplot(df_long, aes(
    x = day, y = Temperatura,
    group = factor(year),
    linetype = factor(year)
)) +
  geom_line(size = 0.8, color = "#E67E22") + 
  labs(
    title = paste0("Temperatura diaria – Estrategia: ", estrategia_control),
    x = "Día", y = "Temperatura (°C)",
    linetype = "Año"
  ) +
  theme_minimal(base_size = 12) +
  theme(legend.position = "bottom")

# guardar y mostrar
ggsave(output_png, p, width = width, height = height, dpi = dpi)
print(p)

message("Gráfico guardado en: ", normalizePath(output_png))

```
