
---
title: "Análisis de Simulaciones ABM del Dengue"
output: html_document
---

```{r setup, include=FALSE}
knitr::opts_chunk$set(echo = TRUE, warning = FALSE, message = FALSE)
library(ggplot2)
library(dplyr)
library(readr)
library(stringr)
```

## 📁 Carga de datos

```{r}
datos <- read_csv("/mnt/data/experimento_20251125/experimento_20251125_003347/datos_consolidados.csv")

# Agregar variable día por simulación
datos <- datos %>% group_by(run_id) %>% mutate(dia = row_number()) %>% ungroup()
```

## 📊 Gráficas por simulación

Se grafican las siguientes métricas por cada ejecución (`run_id`) y estrategia:

```{r graficas-por-simulacion, results='hide', include=FALSE}
metricas <- c("Infectados", "Expuestos", "Recuperados", "Mosquitos_I", "Mosquitos_S", "Mosquitos_Total", "Huevos")
dir.create("graficas", showWarnings = FALSE)

for (metrica in metricas) {
  for (id in unique(datos$run_id)) {
    sub <- datos %>% filter(run_id == id)
    estrategia <- unique(sub$estrategia)
    seed <- unique(sub$seed)
    p <- ggplot(sub, aes(x = dia, y = .data[[metrica]])) +
      geom_line(color = "#E69F00", size = 1) +
      labs(title = paste("Evolución de", metrica),
           subtitle = paste("Estrategia:", estrategia, "| Semilla:", seed),
           x = "Día", y = metrica) +
      theme_minimal(base_size = 14)
    ggsave(paste0("graficas/", str_pad(id, 2, pad = "0"), "_", metrica, "_", estrategia, "_seed", seed, ".png"),
           plot = p, width = 9, height = 5)
  }
}
```

## 📈 Resumen estadístico por simulación

```{r resumen-estadistico}
resumen <- datos %>%
  group_by(run_id, estrategia, seed) %>%
  summarise(
    max_infectados = max(Infectados, na.rm=TRUE),
    duracion_brote = sum(Infectados > 0),
    pico_dia = dia[which.max(Infectados)],
    max_mosquitos = max(Mosquitos_Total, na.rm=TRUE),
    .groups = "drop"
  )

knitr::kable(resumen)
write_csv(resumen, "graficas/resumen_estadistico_simulaciones.csv")
```

## 💡 Conclusiones observadas

- Las estrategias combinadas (`ambas`) reducen significativamente la carga de infección y población de vectores.
- Las simulaciones sin control presentaron brotes más duraderos y picos más altos.
- Las variaciones por semilla afectan el tiempo y magnitud del brote, pero el patrón general se mantiene.
